【裁判字號】    90,上訴,277
【裁判日期】    900620
【裁判案由】    殺人
【裁判全文】
臺灣高等法院高雄分院刑事判決                      九十年度上訴字第二七七號
    上  訴  人
    即  被  告  丙○○
    選任辯護人  楊焜義
    輔  佐  人  乙○○○
右上訴人因殺人案件，不服臺灣高雄地方法院八十九年度重訴字第二四號中華民國九
十年一月十九日第一審判決（起訴案號：臺灣高雄地方法院檢察署八十九年度偵字第
七○四三號），提起上訴，本院判決如左：
      主  文
上訴駁回。
      事  實
一、丙○○於民國八十七年間開始追求蔡滿蓉，二人感情時好時壞，八十九年間因蔡
    女有意疏遠，丙○○乃於同年三月二十三日十九時許，打電話邀約蔡女面談二人
    感情之事，蔡女乃於同日二十時三十分許，與其母同至住處附近高雄縣鳳山市○
    ○路四十九號蜜鄰超商前之騎樓與丙○○會面，丙○○當場央求蔡女之母容許其
    與蔡女單獨交談，蔡母乃先行離去，由丙○○與蔡女在該騎樓座椅上獨自交談，
    至八十九年三月二十三日近二十二時許，言談中因蔡女表示不願與丙○○繼續交
    往，經丙○○跪地懇求，蔡女分手之意仍堅，丙○○因而不滿蔡女交談之高姿態
    ，竟基於殺人之故意，先抓住蔡女之頭髮，並加毆打（未成傷），進而取出其於
    當日下午在該處附近之上永超商購得，預先藏放於上開騎樓座椅下之水果刀一支
    ，朝蔡女身體接續刺殺十六刀，致蔡女頸部穿刺利刃傷一處，深及氣管致氣管穿
    孔（致死傷），左乳房穿刺利刃傷一處，深及心臟、肺臟（致死傷），左胸外側
    穿刺利刃傷一處深及肺臟（致死傷），腹上部、腹側部、鎖骨下部刀傷各一處，
    未深及內臟，腹下部穿刺性刀傷兩處，未深及內臟，左下腹側部刀傷一處，未深
    及內臟，左肩胛部上側穿刺刀傷一處，深及肋間及內臟（致死傷），脊椎部上側
    刀傷二處，未深及內臟，左肩胛部刀傷三處，未深及內臟，左肩胛下部刀傷一處
    ，未深及內臟，致蔡女缺氧性休克當場死亡，丙○○行兇後即逃離現場，嗣於隔
    日（八十九年三月二十四日）凌晨一時許，在高雄市○○路與澄清路三十三巷口
    為警循線查獲，並於案發現場扣得丙○○所有供以殺人所用之水果刀一支。
二、案經高雄縣警察局鳳山分局移請臺灣高雄地方法院檢察署檢察官偵查起訴。
      理  由
一、訊據上訴人即被告丙○○否認有何前揭殺人犯行，辯稱「案發當日下午某時，伊
    在案發現場附近上永超商購得水果刀，是用來自殺的，當日伊自中午喝酒喝到下
    午，是為自殺壯膽，蔡女當時講話刺激伊，伊不記得有持刀刺蔡女，伊於警訊時
    意識不清，不知在回答什麼」云云；輔佐人乙○○○（被告之母）陳以「被告平
    時在家，經常喝酒後就自我傷害，伊於警局有請求為被告作酒精濃度測試，因被
    告一定是喝醉了，但警員未作，執意要作筆錄，被告不可能有殺女方的意思，被
    告收押期間還不相信女方已死亡」等語。惟查：
  (一)被告業於警訊供承「因為蔡滿蓉對我言行不一，且對我時好時壞，所以我受不了
    她如此對待我，我才持水果刀殺害她。」、「我行兇後前該支水果刀丟棄於命案
    現場。」、「我在上永超商內購買啤酒時，順便購得該支水果刀，我在蔡女樓下
    等候期間，事先將該水果刀放置我與蔡女所坐之石椅下方。」、「我當時即與蔡
    女共同坐在蜜鄰超商店前石椅上，二人談及彼此間的感情之事，我想知道蔡滿蓉
    是否與我保持現狀或與我成為男女朋友，然蔡女一直不願與我商談，且我已下跪
  要求其原諒我過去對她錯誤行為，然她仍自以為是，擺出高姿態，我當時無法忍
    受下去，才持預藏之水果刀刺進蔡滿蓉的肚子。」等語明確（見警卷第二頁反面
    、第三頁），證人甲○○（承辦警員）於本院調查中亦具結證稱「訊問被告前有
    告知訴訟法三項權利，被告受訊時意識正常，並無酒醉狀況，被告之母並未要求
    作酒精測試，亦無反對對被告夜間訊問，被告只說不記得刺幾刀，有戴安全帽要
    撞牆，我們有制止」等情甚明（見本院卷第六二至六四頁），又經本院當庭勘驗
    被告警訊錄音帶結果「１、錄音帶內容係邊問邊錄音，過程不時出現無對話之空
    白雜訊錄音。２、被告回答語調清楚，且曾提及「我很後悔」「這不是我願意的
    」「我不敢相信自己會做這種事」「做的很離譜」「總共殺四刀，第一、二刀殺
    在肚子，第三刀殺在脖子，第四刀殺在肚子」。３、問答內容文義摘要大數與筆
    錄記載相同。」（見本院卷第八五頁），足徵警訊程序尚無違反刑事訴訟法情形
    ，且被告於警訊之對答語調清楚，又自知後悔並供明持刀刺及被害人身體腹、頸
    部等情，亦難認被告於警訊當時有何因酒醉而導致意識不清之事實，則於警訊時
    有無對被告施以酒精濃度測試，已不影響對於被告警訊自白任意性及真實性之認
    定，又案發現場旁之蜜鄰超商錄影帶，經本院當庭勘驗結果「畫面分為四格，右
    下格為超商店門口，另外三格為超商店內的情形。二十一時五十三分、五十六分
    均有出現店員打電話報警的畫面，二十二時店員在店門口向右側方向張望，二十
    二時十二分左右警員出現在超商。」（見本院卷第一０六頁），足證本案被告行
    兇時間確為當晚近十時許無誤，至於被告選任辯護人所陳「當天電視報導有播出
    被告進出超商買啤酒多趟」一節（見本院卷第一０六頁），已與上述認定被告於
    警訊中之意識情況無涉，此部份電視報導，自無再予調查之必要，附此敘明。
  (二)被告於偵查中亦供認「我先以拳頭打她，再以刀殺她，因為口角；在講的時候，
    蔡女愛理不理，我跪下求她，她說〔你家的事情〕，我聽了非常氣憤，才拿刀子
    刺她」（見偵卷第六頁反面、第十八頁反面）、「伊當時喝醉酒，一時失去理智
    ，且因感情間題下跪求蔡滿蓉給伊一次機會，蔡女未作答，伊才殺死蔡女」等語
    （見相驗卷第十六頁）。又原審審理初訊即詢問被告「你在警察局及檢察官那邊
    的筆錄是否實在？」（提示並告以要旨），被告亦答稱：「實在。」等情在卷（
    見原審卷第六頁），且本件被告供承前開各節，核與案發當時之目擊証人蔡孟琴
    、王明秀於警訊及原審審理中結証所稱「看到蔡滿蓉被一名男子毆打，不久就看
    到蔡女身上噴出大量鮮血，後來在現場看到是持水果刀行兇；超商前有一對男女
    吵架，男生抓女生頭髮打其頭部，現場遺留一把刀、血跡及啤酒」相符（見警卷
    第七、九頁及原審卷第二五頁），並有被告持以行兇殺人之水果刀一支扣案及現
    場相片四張（見相驗卷第十三、十四頁）在卷可佐。
  (三)被告雖曾於八十八年六月因情緒起伏大，常憂鬱，挫折忍受力差、反覆自殘行為
    及自殺意念，經國軍台中總醫院判斷為社會功能障礙，判定體位丁等而免服兵役
    ，有雲林縣政府八十九年六月二十八日八九府兵徵字第八九○○○五七一九二號
    函及所附驗退証明書（見原審卷第五七、六十頁）與國軍台中總醫院八十九年八
    月十七日八九民診查字第一○○三號函（見原審卷第八二頁）各一份在卷可按。
    然被告於警訊及偵查中對本件購買兇刀，將兇刀藏於石椅之下，及為何行兇、如
    何行兇，以及行兇後丟棄兇刀等情節均供述詳盡且語調清楚，已如前述，足見其
    行兇當時，對外界之事物認知與決定並無異常，且被告精神鑑定係綜合被告基本
    資料、犯罪事實（起訴書、案發當時筆錄、目擊證人電話訪談）、醫院會談紀錄
    、心理衡鑑報告、社工報告、被告家族生長史及疾病史、被告犯罪前後之精神狀
    態、被告身體檢查及神經學檢查、鑑定時被告精神狀態檢查、被告心理測驗等資
    料，而經臨床診斷之精神鑑定結果為酒精濫用、邊緣性智能及邊緣性人格異常，
    然於案發時之精神狀態未達心神喪失或精神耗弱之程度，此業經國軍高雄總醫院
    鑑定明確，有該院八十九年十二月四日八九濟世二字第七六三三號函所附精神鑑
    定書一份附卷可稽（見原審卷第一二二至一二四頁），是被告行為時並無心神喪
    失或精神耗弱之情事應可認定，辯護意旨所陳「被告案發時應屬心神喪失或精神
    耗弱」云云，即非可採；且國軍高雄總醫院係具有精神專科之公立醫療機構，鑑
    定人係該院精神科司法鑑定小組，前述鑑定內容並詳述鑑定過程及所憑資料，所
    為鑑定結果自可採認，是被告選任辯護人另以「國軍高雄總醫院率然認定被告案
    發時之精神狀態未達心神喪失或精神耗弱之程度」為由，聲請再送中華民國精神
    科醫學會予以鑑定一節（見本院卷第七一頁），本院認已與本案待證事實不生影
    響，尚無再予調查之必要，併予敘明。
  (四)被告對被害人蔡滿蓉身體刺殺十六刀，致被害人頸部穿刺利刃傷一處，深及氣管
    致氣管穿孔（致死傷），左乳房穿刺利刃傷一處，深及心臟、肺臟（致死傷），
    左胸外側穿刺利刃傷一處深及肺臟（致死傷），腹上部、腹側部、鎖骨下部刀傷
    各一處，未深及內臟，腹下部穿刺性刀傷兩處，未深及內臟，左下腹側部刀傷一
    處，未深及內臟，左肩胛部上側穿刺刀傷一處，深及肋間及內臟（致死傷），脊
    椎部上側刀傷二處，未深及內臟，左肩胛部刀傷三處，未深及內臟，左肩胛下部
    刀傷一處，未深及內臟，致缺氧性休克當場死亡等情，業據被害人之父蔡銘欽於
    警訊及原審中指陳明確（見警卷第五頁反面及原審卷第二五頁），復有臺灣高雄
    地方法院檢察署勘驗筆錄、相驗屍體証明書及驗斷書各一份存卷可查（見相驗卷
    第十五、十八至二三頁），按水果刀係利刃，以之刺殺人體頸部、胸腹等要害且
    傷及氣管、心臟、肺臟等重要器官，足致死亡之結果，乃常人所共知，被告明知
    而決意為之，殺人之故意甚明。至於被告輔佐人所陳上開意見及被告於警訊中固
    有戴安全帽撞牆之舉與口出「我很後悔」「這不是我願意的」「我不敢相信自己
    會做這種事」「做的很離譜」等語，純屬被告犯後尚知悔意之表徵，自難據此而
    推論被告於持刀刺殺被害人多刀之時，僅有傷害故意，而不具殺人犯意，又被告
    案發前購買水果刀用意，縱令如被告所辯本在於自殺云云，然案發當時被告並無
    自殺舉措，反而持刀接續刺及被害人身體數處部位，則被告究竟是否原以自殺用
    意而購刀一節，已與被告持刀殺人犯意無涉；此外，被害人係因上述刀傷致缺氧
    性休克死亡，既有上開相驗屍體証明書及驗斷書各一份可憑，是被告於警訊所供
    「刺殺四刀」云云，即與事實不符，亦難採為對被告有利證據之認定，則被告之
    殺人行為與被害人之死亡結果，足認有相當因果關係。
  (五)綜上所述，被告所辯上情，無非卸責之詞，不足採信，本件事證已臻明確，被告
    前揭殺人之犯行，已堪認定。
二、核被告所為，係犯刑法第二百七十一條第一項之殺人罪，而被告刺殺被害人十六
    刀，係屬殺人犯行之接續行為，附予敘明。原審因認被告所犯上述之罪，而適用
    刑法第二百七十一條第一項、第三十七條第二項、第三十八條第一項第二款之規
    定，並審酌被告僅因死者拒絕其繼續交往之要求，即萌殺人之犯意，朝死者刺殺
    達十六刀，其中死者頸部穿刺利刃傷一處，深及氣管致氣管穿孔，左乳房穿刺利
    刃傷一處，深及心臟、肺臟，左胸外側穿刺利刃傷一處，深及肺臟，左肩胛部上
    側穿刺刀傷一處，深及肋間及內臟均足致死，手段甚為殘暴，惡性實屬重大，惟
    念其原屬邊緣性人格異常之人，感情受挫，一時情緒無法平復，乃有本件殺人犯
    行及警訊、偵查及審理初訊中均坦承犯行，並已與被害人家屬調解成立，同意賠
    償新台幣二百二十五萬元，有雲林縣水林鄉調解委員會解筆錄一份在卷可憑（見
    原審卷第一六八頁）等一切情狀，量處有期徒刑十五年，且依被告犯罪性質認有
    褫奪公權之必要，爰併予宣告褫奪公權十年。扣案水果刀一支係被告所有供本件
    犯罪所用之物，既經被告供承在卷，自應依刑法第三十八條第一項第二款宣告沒
    收。原審判決認事用法，均核尚無不合，量刑亦屬允當，被告上訴意旨猶執前詞
    否認犯行，指摘原判決量刑過重云云，非有理由，應予駁回。
據上論結，應依刑事訴訟法第三百六十八條，判決如主文。
本案經檢察官陳新慶到庭執行職務。
中    華    民    國         九十       年      六      月     二十     日
                              臺灣高等法院高雄分院刑事第六庭
              審判長法官  王憲義
                                        法官  陳啟造
                                        法官  張意聰
右正本證明與原本無異。
如不服本判決，應於判決送達後十日內向本院提出上訴狀，其未述理由者並應於提
出上訴狀後十日內向本院補提理由書（應附繕本)。
                                      書記官  王婉蓉
中    華    民    國         九十       年      六      月    二十一    日
附錄本案判決論罪科刑法條：
刑法第二百七十一條第一項：
殺人者，處死刑、無期徒刑或十年以上有期徒刑。
                                                                      Ｈ


司法院資訊處製作；財團法人民間司法改革基金會備份。
